---
title: "Ampliando el dataset"
author: "Iñaki Úcar"
date: "24 de diciembre de 2015"
output: html_document
---
```{r, echo=FALSE, message=FALSE}
load("data/01.RData")
library(knitr)
opts_chunk$set(fig.align="center")
```

Aprovechando que es festivo y no hay nadie mirando, vamos a tratar de ampliar el dataset con el CNAE de cada moroso. Seguiremos una metodología similar a la entrega anterior. Esto va a tardar un ratito...

```{r, eval=FALSE, message=FALSE}
library(rvest)
library(httr)
library(digest)
library(parallel)
library(dplyr)

load("data/debtors.RData")

url_base <- "http://www.einforma.com"
url_nif <- "/servlet/app/prod/ETIQUETA_EMPRESA/nif/"
url_name <- "/servlet/app/prod/LISTA_EMPRESAS/razonsocial/"

get_inf <- function(...) {
  s <- html_session(paste0(url_base, ...), user_agent(digest(runif(1)))) 
  
  cnae <- s %>% 
    html_node("td:contains(CNAE) + td") %>% 
    html_text %>%
    strsplit(" - ") %>% 
    unlist
  objsoc <- s %>% 
    html_node("td:contains(Objeto social) + td") %>% 
    html_text
  
  c(cnae, objsoc)
}

res_by_nif <- do.call(rbind, mclapply(1:nrow(debtors), function(i) {
  data <- data.frame(Identificador.Deudor = debtors[i,]$Identificador.Deudor,
                     es.empresa = FALSE, 
                     CNAE.code = NA, 
                     CNAE.desc = NA, 
                     Objeto.Social = NA)
  
  try({
    inf <- get_inf(url_nif, debtors[i,]$NIF.CIF)
    
    data$es.empresa <- TRUE
    data$CNAE.code <- as.numeric(inf[[1]])
    data$CNAE.desc <- inf[[2]]
    data$Objeto.Social <- inf[[3]]
  }, silent = TRUE)
  
  data
}))

res_by_search <- do.call(rbind, 
                         mclapply(1:nrow(debtors), function(i) {
  data = res_by_nif[i,]
  
  if (!data$es.empresa) try({
    new_url <- 
      html_session(paste0(url_base, url_name, gsub(" ", "+", name)),
                   user_agent(digest(runif(1)))) %>%
      html_node("table#nacional tbody tr") %>% 
      html_attr("url")
    
    inf <- get_inf(new_url)
    
    data$es.empresa <- TRUE
    data$CNAE.code <- as.numeric(inf[[1]])
    data$CNAE.desc <- inf[[2]]
    data$Objeto.Social <- inf[[3]]
  }, silent = TRUE)
  
  data
}))

debtors <- left_join(debtors, res_by_search)
```

Hemos asumido que las búsquedas fallidas corresponden a personas físicas. Y ya que nos poníamos, hemos sacado también el objeto social. Veamos cuántas empresas y personas hay:

```{r}
# Número de personas jurídicas (empresas)
sum(res_by_search$es.empresa)
# Número de personas físicas
sum(!res_by_search$es.empresa)
```

792 personas físicas frente a [345 que reportaba eldiario.es](http://www.eldiario.es/economia/lista-grandes-morosos-Hacienda_0_465803540.html). Está claro que se nos han colado algunas empresas que no producen resultados. Para aislarlas, todavía tenemos una última baza: buscar las siglas de _Sociedad Anónima_, _Sociedad Limitada_, etc., al final del nombre. Ojo a la expresión regular, que se las trae:

```{r, eval=FALSE}
is_company <- function(x)
  grepl("(\\.|,| )S(\\.| ){0,2}(L|L(\\.| ){0,2}U|A|C|A(\\.| ){0,2}T)(\\.)?", x)

new.es.empresa <- debtors$es.empresa | is_company(debtors$Identificador.Deudor)
debtors$es.empresa <- new.es.empresa
```

Volvemos a comprobar:

```{r}
# Número de personas físicas
sum(!new.es.empresa)
```

No va mal. Un vistazo rápido revela que quedan por ahí asociaciones, clubes de fútbol, fundaciones, cooperativas, universidades... Démosle otra vuelta un poco más _ad hoc_:

```{r, eval=FALSE}
check_adhoc <- function(x)
  grepl("CLUB|LIMITED|ASOC|COOP|FUND(ACI|\\.)|FEDERACI|DISTRIBUID|UNIVERSI|COMPAÑ|SOCI(E)?DAD|CONSORCI|CETECSER|DESTILER|DITRALSA|ELABORAD|FRUABISL|GESTI(O|Ó)N|LEGION|JUNTA|MANCOMUNIDAD|SERVIC|GOLF|ORGANIZA|TRASVASE|HOLDING|TRADER|OUTLET|GANADERA|SEGURIDAD|ENERGETIC|DIETMAR|GRAMANET|VALGRICENTRI", x)

debtors$es.empresa <- debtors$es.empresa | check_adhoc(debtors$Identificador.Deudor)
```

Lo que nos deja, finalmente,

```{r}
# Número de personas físicas
sum(!debtors$es.empresa)
```

Y paso a sobreescribir el dataset ampliado.

```{r, eval=FALSE}
rm(list=setdiff(ls(), "debtors"))
save.image("data/debtors.RData")
```

Antes de cerrar este capítulo, echémosle un vistazo a los nuevos datos. ¿Cómo se distribuyen las empresas por actividad económica? Veamos un histograma por código CNAE:

```{r, message=FALSE, fig.height=3}
library(ggplot2)

ggplot(debtors, aes(CNAE.code)) + geom_histogram(binwidth=500) +
  scale_x_continuous(breaks=seq(0, 10000, 1000)) +
  ylab("Número de empresas")
```

Revelador. Hay un pico enorme de empresas entre 4000 y 4500. ¿De qué serán? Efectivamente: [de la construcción](http://www.cnae.com.es/lista-actividades.php). El siguiente grupo en volumen, entre 4500 y 5000, se corresponde con mayoristas. Y el tercero, entre 6500 y 7000, engloba actividades financieras e inmobiliarias.
